【裁判字號】    90,訴,350
【裁判日期】    921028
【裁判案由】    分割共有物
【裁判全文】
臺灣宜蘭地方法院民事判決  九十年度訴字第三五○號
    原      告  壬○○
    訴訟代理人  李秋銘律師
    被      告  己○○
                丙○○
                丁○○
    兼右二人之
    法定代理人  甲○○      住.
    被      告  庚○○      住.
    兼右四人之
    訴訟代理人  乙○○      住.
    被      告  戊○○      住.
                辛○○      住.
右當事人間請求分割共有物事件，業於民國九十二年十月十四日言詞辯論終結，本院
判決如左：
    主      文
兩造共有坐落宜蘭縣員山鄉○○○段四四三地號、面積一八四七‧五八平方公尺、地
目建之土地，其中如附圖貳所示Ａ部分、面積五三八‧七八平方公尺之土地分歸被告
乙○○所有；編號Ｂ部分、面積一五三‧九七平方公尺之土地歸被告己○○所有；編
號Ｃ部分面積一五三‧九七平方公尺之土地分配予原告壬○○所有；編號Ｄ部分、面
積一０二‧六四平方公尺之土地分歸被告戊○○所有；編號Ｅ部分、面積四六一‧八
九平方公尺之土地分歸被告庚○○所有；編號Ｆ部分、面積三三三‧六八平方公尺之
土地分歸被告丙○○、丁○○、甲○○等三人各按應有部分三分之一比例共有；編號
Ｇ部分、面積一０二‧六五平方公尺之土分歸被告辛○○所有；編號Ｈ部分、面積二
五九‧０三平方公尺之土地分歸兩造按附表所示之應有部分比例繼續保持共有。
訴訟費用應由兩造按附表所示之應有部分比例負擔。
    事      實
甲、原告方面：
一、聲明：兩造間共有坐落宜蘭縣員山鄉○○○段四四三號、面積一八四七‧五八平
    方公尺土地，應按附表壹所示之(一)分割圖，即將編號Ａ部分面積五三八‧八０平
    方公尺之土地分歸被告乙○○所有；編號Ｂ部分面積一五三‧九七平方公尺之土
    地歸被告己○○所有；編號Ｃ部分面積一五三‧八九平方公尺之土地分配予原告
    壬○○所有；編號Ｄ部分面積一０四‧０三平方公尺之土地分歸被告戊○○所有
    ；編號Ｅ部分面積四六二‧七０平方公尺之土地分歸被告庚○○所有；編號Ｆ部
    分面積三三二‧三六平方公尺之土地分歸被告丙○○、丁○○、甲○○等三人按
    附表所示應有部分比例共有；編號Ｇ部分面積一０一‧八三平方公尺之土分歸被
    告辛○○所有；編號Ｈ部分面積二六二平方公尺之土地分歸兩造按附表所示之應
    有部分比例繼續保持共有。
二、陳述：    
  (一)坐落宜蘭縣員山鄉○○○段四四三地號、地目建、面積一八四七‧五八平方公尺
    之土地為兩造所共有，應有部分如附表所載。本件土地並無不能分割情事或不分
    割之協議，然兩造對於分割方法無法協議決定，為此爰依民法第八百二十三條第
    一項、八百二十四條第一、二項之規定法訴請分割共有物。
  (二)原告因顧及分割後每筆土地均有道路可資出入，因而主張於系爭土地上設置私設
    道路，以供分割後之各筆土地得有道路可出入。
  (三)又本件之分割方法共計有如附圖壹所示(一)至(五)等五種方案，第(一)份分割方案係由
    原告所提出，故原告主張應以該方案為分割方法。至於第(二)、(三)式分割圖，因原
    告與原告之妹即被告己○○所分得之土地分隔，不利於將來二人就系爭土地之共
    同利用，故不贊同該分割方式。另第(四)種分割方案，原告並未使用公用巷道，卻
    需分攤道路巷道用地，原告認有未當；然(五)之分割方案並未令原告分攤道路，故
    原告次則主張該種分割方案。
三、證據：提出土地登記簿謄本、建物登記簿謄本二份；並請求就系爭土地進行履勘
    及測量。
乙、被告方面：
一、聲明：原告之訴駁回。
二、陳述：
  (一)被告己○○：同意分割共有物，並同意原告所提出如附圖壹所示(一)之分割方案，
    且希望將來所分得之土地能與原告分得之土地相毗鄰。
  (二)被告庚○○、丙○○、丁○○、甲○○、乙○○等人：同意分割共有物，但僅能
    同意如附圖壹所示(一)之分割方案；該分割分案乃為多數共有人同意，且分割後之
    土地上如有他人之建物，該他人自應將建物拆除。如未採用該分割圖，被告等人
    次則主張附圖壹所示(二)之分割案；至於(三)、(四)、(五)等分割方法，被告等人均無法
    接受。另被告丙○○、丁○○、甲○○等三人希望能就所分得之土地繼續保持共
    有。
  (三)被告戊○○、辛○○：同意分割，但要求依照現有建物方式分割，被告不願拆除
    現所居住之房屋。故附圖壹所示之五種分割方案中，第(一)份分割方案，被告戊○○、辛○○未分得房屋坐落之土地，將來亦不願拆屋，故無法接受；另第(二)、(三)
    、(五)之分割方案亦將使被告戊○○、庚○○得部份拆除所居住之建物，只有附圖
    壹所示(四)之分割方案，被告所需拆除之房屋面積最少，故希望採行該分割方案。
    並提出建物登記簿謄本二份及土地登記謄本一份。
    理      由
一、原告主張坐落宜蘭縣員山鄉○○○段四四三地號、地目建、面積一八四七‧五八
    平方公尺之土地為兩造所共有，應有部分如附表所載，且系爭土地並無不能分割
    情事，共有人間亦無不分割之特約，惟兩造對於分割方案無法達成協議之事實，
    已據原告提出土地登記簿謄本一份為證（參卷第二一頁至二三頁），復為被告所
    不爭執，自堪信為實在。
二、按共有人得隨時請求分割共有物，但因物之使用目的不能分割或契約定有不可分
    割之期限者，不在此限，民法第八百二十三條第一項定有明文。查系爭土地編定
    為建地，有土地登記謄本可按，依其使用目的並非不能分割，兩造間復無不分割
    之約定，均業如前述，是原告請求分割系爭土地，核與前開之規定相符，自應予
    准許。
三、次按請求共有物之分割，應由法院依民法第八百二十四條命為適當之分配，不受
    當事人主張之拘束。又分割共有物時，法院應參酌當事人之聲明、共有物之性質
    、經濟效用及全體共有人利益等公平決之。另分割共有物，以消滅共有關係為目
    的，法院裁判分割共有土地時，除因該土地內部分土地之使用目的不能分割（如
    為道路），或部分共有人仍願維持共有關係，應就該部分土地不予分割或准該部
    分共有人成立新共有關係外，應將土地分配於各共有人單獨所有（最高法院六十
    九年台上字第一八三一號判例可資參照）。查本件分割共有物事件，兩造及本院
    於審理中所提出之分割方案共計有如附圖壹所示(一)至(五)等分割圖（附圖壹所示(一)
    至(五)之分割圖，乃本院將宜蘭縣地政事務所製作、比例尺五百分之一之複丈成果
    圖綜合縮小影印而成；實際比例尺五百分之一之分割圖則請詳見卷內第一九五頁
    至一九九頁），是本院斟酌上開裁判之意旨，認為應以附圖壹所示(四)之分割方案
    為可採（附圖貳之分割圖即為附圖壹所示(四)之實際比例尺五百分之一分割圖，故
    以下均稱附圖貳之分割方案）。理由如下：
  (一)系爭土地上坐落有如附圖貳所示斜線部分之舊式平房四戶，其中編號甲、面積一
    三三‧二三平方公尺之建物為被告乙○○所有；編號乙、面積五四‧八四平方公
    尺之建物為被告戊○○所有；編號丙、面積二七‧三一平方公尺之建物乃被告辛○○所有；編號丁、面積二九‧二七平方公尺之建物則為被告丙○○、丁○○、
    甲○○所共有，此業經本院履勘現場屬實，有勘驗筆錄及照片可稽，復經宜蘭縣
    地政事務所測量屬實，有複丈成果圖在卷足憑（詳卷第六五至六七頁、七一頁至
    七二頁、七四頁）。又前述之建物所有人中，被告乙○○及丙○○、丁○○、甲○○等三人業已表示，將來如未分得建物所坐落之土地亦願意將所有之建物拆除
    ；然被告戊○○、庚○○則堅詞陳明不願拆除現所居住之建物，並要求分得渠等
    建物所坐落之土地（參卷六五至六七頁之勘驗筆錄）。是本院考量被告戊○○、
    庚○○對於土地上現有地上物之保存意願，並避免將來當事人間再因拆屋事件而
    生事端，故採用附圖貳所示之分割方案，以使被告戊○○、庚○○所分得之土地
    與渠二人使用建物之現況相符合。
  (二)且依附圖貳之分割結果，各共有人之應有比例相當，即兩造各自取得之土地與應
    有部分折算面積相符。另因顧及分割後每筆土地均有道路可資出入，故於附圖貳
    所示Ｈ部分、面積二五九‧０三平方公尺之土地另設道路，使兩造所分得之土地
    ，均能面臨馬路或有適當之出入，無礙交通之便利，以保有一定之經濟價值。原
    告雖另主張其與被告己○○既未面臨馬路，自無庸分攤道路之共有，故如不採用
    附圖壹所示(一)之分割圖，亦應採用附圖壹所示(五)之分割方式等語。然查，如採附
    圖貳所示之分割方案，原告與被告己○○所分得土地雖未面臨Ｈ部分之私設道路
    ，然渠二人之土地另緊鄰同地段四四四地號土地之既成道路，其交通或土地之利
    用上，均較其餘共有人有利；再者，依附圖貳所示之分割結果，原告及被告己○○所分得之土地面積與其所主張附圖壹所示(一)之分割方案大致相同，另土地形狀
    亦呈方正，較附圖壹所示(一)至(三)之狹長型土地更能發揮建築上之經濟效益；此外
    ，原告與被告己○○所分得之土地仍相毗鄰，符合渠二人之意願，並利將來合併
    土地使用。故本於公平原則，如附圖貳所示Ｈ部分、面積四二五九‧０三平方公
    尺之土地部分，自應由兩造按附表所示之應有部分比例保持共有。
  (三)另被告乙○○、庚○○、丙○○、丁○○、甲○○等人雖反對採用附圖貳之分割
    方案，並表示僅能同意附圖壹所示(一)或(二)之分割圖。然查，依附圖貳所示之分割
    結果，被告乙○○、庚○○、丙○○、丁○○、甲○○等人實際分配之總面積、
    土地位置及受分配道路面積等，均與附圖壹所示(二)之分割圖完全相同。另被告庚○○及丙○○、丁○○、甲○○等人所分得之土地位置亦與渠等主張之附表壹所
    示(一)分割圖相同，面積差距則僅在一平方公尺之內；至被告乙○○依附圖貳所分
    得之土地位置，雖與附圖壹(一)之受分配位置不同，然與其所有編號甲之建物坐落
    土地則大致吻合，符合建物使用現狀。基此，採用如附圖貳所示之分割方案，顯
    與前開被告等人之實際意願相距不大，對渠等之權益亦不生重大影響；此外，被
    告等人又無法再說明附圖貳所示之分割方案有何不可行之處，或明確指出該分割
    圖對渠等有何不利影響，故本院仍認附圖貳之分割方式為可採。
  (四)又被告丙○○、丁○○、甲○○於審理中已陳明願繼續保持共有，故依首開判例
    之意旨，應許被告丙○○、丁○○、甲○○等人就所分得之土地，各按三分之一
    應有部份比例繼續維持共有關係。
四、綜上所述，爰採用如附圖貳所示之分割方案，將兩造共有之系爭土地上如附圖貳
    所示Ａ部分、面積五三八‧七八平方公尺之土地分歸被告乙○○所有；編號Ｂ部
    分、面積一五三‧九七平方公尺之土地歸被告己○○所有；編號Ｃ部分、面積一
    五三‧九七平方公尺之土地分配予原告壬○○所有；編號Ｄ部分、面積一０二‧
    六四平方公尺之土地分歸被告戊○○所有；編號Ｅ部分、面積四六一‧八九平方
    公尺之土地分歸被告庚○○所有；編號Ｆ部分、面積三三三‧六八平方公尺之土
    地分歸被告丙○○、丁○○、甲○○等三人各按三分之一應有部分比例保持共有
    ；編號Ｇ部分、面積一０二‧六五平方公尺之土分歸被告辛○○所有；編號Ｈ部
    分、面積二五九‧０三平方公尺之土地分歸兩造按附表所示之應有部分比例繼續
    保持共有。
五、末按分割共有物事件本質上並無訟爭性，乃由本院斟酌何種分割方案較能增進共
    有物之經濟效益，並兼顧兩造之利益，以決定適當之分割方法，故兩造本可互換
    地位，由任一共有人起訴請求分割，均無不可，實質上並無所謂何造勝訴敗訴之
    問題，是本事件之訴訟費用，應由兩造按附表所載之應有部份比例分擔，方屬公
    允。
六、結論：本件原告之訴為有理由，依民事訴訟法第八十條之一，判決如主文。
中    華    民    國      九十二      年      十      月      二十八    日
                                  臺灣宜蘭地方法院民事庭
~B法      官  邱景芬
右為正本係照原本作成
如對本判決上訴，須於判決送達後廿日內向本院提出上訴狀
中      華      民      國    九十二    年      十      月    二十八    日
~B法院書記官  吳慧芳
附表：
┌──────────┬──────────────────────┐
│  共有人            │應有部分比例及應負擔之訴訟費用比例          │
├──────────┼──────────────────────┤
│  壬○○            │十二分之一                                  │
├──────────┼──────────────────────┤
│  乙○○            │二四分之七                                  │
├──────────┼──────────────────────┤
│  己○○            │十二分之一                                  │
├──────────┼──────────────────────┤
│  戊○○            │十八分之一                                  │
├──────────┼──────────────────────┤
│  庚○○            │四分之一                                    │
├──────────┼──────────────────────┤
│  丙○○            │二一六分之一三                              │
├──────────┼──────────────────────┤
│  丁○○            │二一六分之一三                              │
├──────────┼──────────────────────┤
│  甲○○            │二一六分之一三                              │
├──────────┼──────────────────────┤
│  辛○○            │十八分之一                                  │
└──────────┴──────────────────────┘


司法院資訊處製作；財團法人民間司法改革基金會備份。
